【裁判字號】    97,上更(一),147
【裁判日期】    970617
【裁判案由】    強盜
【裁判全文】
臺灣高等法院刑事判決             97年度上更(一)字第147號
上  訴  人
即  被  告  丙○○
                    （另案於臺灣宜蘭監獄執行中）
指定辯護人  本院公設辯護人甲○○
上列上訴人因強盜案件，不服臺灣基隆地方法院96年度訴字第36
6號，中華民國96年6月28日第一審判決（起訴案號：臺灣基隆地
方法院檢察署96年度偵緝字第241、242、243、244、245號），
提起上訴，經判決後，由最高法院發回更審，本院判決如下：
    主  文
原判決關於強盜部分撤銷。
丙○○意圖為自己不法之所有，以強暴至使不能抗拒，而取他人
之物，累犯，處有期徒刑肆年，減為有期徒刑貳年。
    事  實
一、丙○○於民國九十三年間因施用毒品案件，經臺灣基隆地方
    法院以九十三年度訴字第八○八號判決分別判處有期徒刑八
    月及六月，定執行有期徒刑一年確定；復於同年因搶奪案件
    ，經同法院以九十三年度訴字第七一一號判決判處有期徒刑
    一年確定，二案經定執行刑為有期徒刑二年確定，於九十五
    年五月二十五日縮短刑期假釋出監，迨九十五年九月二十四
    日假釋期滿未經撤銷視為執行完畢。
二、丙○○猶不知悔改，仍意圖為自己不法之所有，於九十六年
    二月十九日晚間十一時二十九分許，騎乘其所有之ＨＥＩ－
    五六六號重型機車以擇不特定人為對象，自後伺機徒手行搶
    財物，於行經基隆市○○路二二六巷三三號前，自後接近亦
    騎乘機車經過該處之乙○○，原趁乙○○未及防備之際，自
    後徒手奪取乙○○左肩肩掛之皮包，惟因該皮包肩帶甚短無
    法順勢扯下，乙○○復拉住不願放開為丙○○拉住之皮包，
    造成丙○○無法順利得手，丙○○於動手搶奪前可預見行搶
    時可能遭被害人反抗，仍有遇被害人反抗時即將搶奪犯意提
    升為強盜犯意之決意，竟騎機車抓住皮包強行拖行乙○○，
    造成乙○○人車倒地受有臉部開放性傷口，待乙○○從地上
    爬起時，丙○○竟持不明之物（無證據證明係兇器）自後朝
    乙○○頭部敲擊一下致其頭部外傷（左後頭頂頭皮挫傷血腫
    。上揭傷害部分未據告訴），以上揭強暴方式至使乙○○不
    能抗拒，而強取皮包一只（內有：皮夾、小錢包、化妝包、
    數位相機、個人身分證、健保卡、中國信託信用卡、郵局提
    款卡、現金新臺幣一萬元左右、美金約八百元、新加坡幣約
    八元），得手後旋逃離現場，並將現金花用殆盡，其餘物品
    則丟棄於基隆市暖江橋下。嗣丙○○於犯罪未遭發覺前，於
    九十六年三月十三日（起訴書誤載為三月八日）主動向警自
    首上開犯行，而願接受裁判，並為警循線查獲。
三、案經丙○○自首由基隆市警察局、基隆市警察局第二分局、
    第四分局分別報請臺灣基隆地方法院檢察署檢察官偵查起訴
    。
    理  由
一、證據能力之認定：
  (一)按被告以外之人於偵查中向檢察官所為之陳述，除顯有不可
    信之情況者外，得為證據，刑事訴訟法第一百五十九條之一
    第二項規定明確。經查：證人即被害人乙○○、證人余睿紘
    、吳浚銨於檢察官偵訊時，以證人身分所為之供述，雖為被
    告以外之人於審判外之言詞陳述，惟業經具結在卷（第二四
    五號偵緝卷一○、一三頁），與法定要件相符；且核其陳述
    時之外在環境及情況，亦查無顯有不可信之情況，且上揭證
    人之供述，上訴人即被告丙○○及其辯護人或無異議（本院
    卷四一）、或於原審或本院進行交互詰問（原審卷六○至六
    四頁，本院卷九一頁背面至九二頁背面），洵無妨害被告之
    防禦權之虞，本院亦認以之作為證據為適當，故依諸上開規
    定，上揭證人於偵查之陳述自有證據能力。
  (二)本件認定事實所引用之本件卷證所有證據（文書證據），檢
    察官、被告及辯護人於本院均未主張排除前開書證之證據能
    力，且迄於本院言詞辯論終結前均未表示異議（本院卷四二
    頁），本院經審酌前開書證並非公務員違背法定程序所取得
    ，亦無刑事訴訟法第一百五十九條之四顯有不可信之情況，
    故上揭卷證證據（文書證據），應有證據能力。
二、訊據被告矢口否認上揭強盜犯行，辯稱：其係騎機車徒手搶
    奪乙○○之肩掛皮包，且很順利即奪取皮包一只後逃離現場
    ，其間並未與乙○○發生皮包拉扯，也不知乙○○有倒地遭
    拖行，更未持不明之物敲擊乙○○頭部云云。惟查：
  (一)有關被害人乙○○於上揭時地，騎乘機車遭被告騎機車自左
    後方行搶左肩掛之皮包，因皮包遭拉扯而人車倒地遭拖行，
    致臉部開放性傷口，待起身時，復遭被告以不明之物敲擊頭
    部受傷而遭強取上開皮包之事實，業據證人即被害人乙○○
    於檢察官偵查及原審審理時結證明確（第二四一號偵緝卷三
    ○頁，原審卷六○至六五頁），於本院再結證稱：「搶犯行
    搶時，皮包沒有離開伊的手上，伊被拖著走，有倒在地上；
    跌倒時，被告機車還在行進中，伊被拖行時伊還抓著皮包，
    被告也拉著伊的皮包，他的機車繼續往前騎，伊遭拖行時間
    約三到五秒鐘，後來被告機車停止，是因為被告拖不動伊，
    伊在此時站起來，此時雙方還是拉著皮包，當時伊站起來時
    感覺伊的頭部後側有被硬物敲打一下，其後伊的皮包就被搶
    走了，至於他是拿什麼東西、如何敲打伊沒看到，但伊確定
    是搶犯自伊背後敲打伊頭部，他拿到皮包後就騎車逃走。伊
    很確定頭部受傷不是拖行造成的，是硬物打受傷的，因當時
    很痛伊不能抗拒，搶犯打後硬搶皮包過去。伊是回家後才昏
    迷的」等語（本院卷九二、九三頁），核與其於檢察官偵查
    及原審證述情節一致，足可憑採。被告雖否認上情，辯稱其
    僅是行搶，未施強暴云云。然證人乙○○證稱「伊遭強盜財
    物時，與搶犯拉扯中，皮包還掛在伊左肩上未被搶走，於是
    伊被向前拖行，站起來時，頭被搶犯敲了一下，頭有點昏，
    搶犯這時拿走掛在伊肩膀上的皮包離去。伊是回家後才昏倒
    ，家人送醫急診」（原審卷六一、六二頁），於本院亦為相
    同之證述（同上本院卷頁），依其證述內容，足見乙○○於
    甫遭行搶時，因抗拒緊抓住皮包不放而使被告未能順利一舉
    將皮包奪取到手，被告隨即施用強力與被害人拉扯皮包並將
    機車加速行進，惟仍未得手，其後乙○○乃於受不明之物敲
    打頭部後因疼痛失去防衛能力不能抗拒，被告方能得逞，衡
    情當時情況，並非「趁人不備」，自與搶奪要件不合。而被
    告雖原基於搶奪之犯意行搶，惟於行搶過程中遭被害人反抗
    後，被告仍執意與被害人拉扯皮包並進而強行拖行被害人，
    更使被害人受不明之物敲打頭部後強取財物得逞，其有將搶
    奪犯意提升為強盜之犯意，殆屬無疑。
  (二)又被害人乙○○因而受有臉部開放性傷口、頭部外傷（左後
    頭頂頭皮挫傷血腫）等情，亦有行政院衛生署基隆醫院九十
    六年六月十一日基醫病字第○九六○○○四五一七號函暨急
    診病歷、急診醫囑紀錄單、急診護理紀錄單等在卷可參（原
    審卷四六至五二頁），且被告本件行搶時間為九十六年二月
    十九日晚間十一時二十九分許，而自上開急診病歷到院時間
    記載為九十六年二月二十日凌晨零時七分、「診斷」欄記載
    「head injury」、「facial A/W」（亦即「頭部受傷」、
    「臉部開放性傷口」），亦與被害人乙○○證稱之被害經過
    相符，此外，並有現場照片四張可佐（第一八八八號偵卷一
    四頁）。至於被害人乙○○雖又稱因遭拖行致其腰部、臀部
    亦有受傷等語，然此部分因乏證據足憑，依「罪證有疑，利
    歸被告」法理，自不予採信。再者上揭急診病歷表影本，曾
    記載乙○○於九十六年二月二十日前往該醫院就診時主訴：
    「發生Ｔ／Ａ」（原審卷四七頁），而「Ｔ／Ａ」意指「車
    禍（TRAFFIC ACCIDENT）」，似指證人乙○○就醫時向醫師
    陳稱其頭部等所受之傷係因車禍造成，而本院函查該院被害
    人乙○○就診相關紀錄，先後據覆：「依病歷記載及主治醫
    師意見，病患乙○○之急診病歷記載Ｔ／Ａ所指意義為交通
    意外事故（Traffic accident），該Ｔ／Ａ之主訴係病人本
    身自己陳述，並說在現場有失去意識的狀況發生。依病患頭
    部之傷勢判斷造成之成因為交通意外事故，導致頭臉部挫傷
    ；病患入院之傷勢為到院時已經神智清醒（E4V5M6），無神
    精學缺損問題，肢體力量正常，右臉側擦傷與左後頭頂頭皮
    挫傷血腫」、「病患到院時僅陳述發生交通事故，故無法推
    測肇因」，有行政院衛生署基隆醫院九十七年四月一日基醫
    病字第○九七○○○二六六四號、九十七年四月十六日基醫
    病字第○九七○○○三○三七號等函文在卷可稽（本院卷四
    八、五二頁）。是以，行政院衛生署基隆醫院依據病歷記載
    及主治醫師意見而函覆上情。然本院就此質諸證人乙○○證
    稱：「伊是回到家後才昏迷的，伊從現場騎機車一分鐘就到
    家，回到家告知家人被搶的清況，約三到五分鐘就昏倒。可
    以確定伊在現場沒有昏倒。伊到醫院之精神狀況不清楚，送
    伊就醫是伊先生及朋友。伊回家時伊先生還未回來，他知道
    伊被搶應該是伊家人告知。伊到醫院當時是昏迷，伊並沒有
    告訴醫生是發生車禍而頭部受傷。病歷上記載『病患主訴與
    評估：發生Ｔ／Ａ』，應該是伊先生告訴醫生的，因伊是騎
    機車發生此件意外」（本院卷九二頁正背面），核與其於原
    審證稱「伊係回到家才昏迷，由伊先生及朋友送醫」等情一
    致（原審卷六一、六四、六五頁），可知該病歷記錄內容應
    係其家屬告知醫生，而該急診病歷上「病患主訴」一欄，當
    係制式規格，尚難逕謂係被害人自身之陳述。揆此，則醫病
    間就被害人受傷原因有所落差，或因到院時，被害人家屬對
    涉刑事案件不願多言使然，此由被害人於偵查中供稱「想自
    認倒楣就算了，故未報案」等語（第二四一號偵緝卷三○頁
    ）適足證明，然凡此並不悖常情，況依證人乙○○前揭證述
    ，其於被告強盜時意識尚清楚，乃回家後始昏迷，則家人所
    得訊息是否完整正確，亦非無疑，自應以證人乙○○親自見
    聞較為可信；再稽之被告亦自始供稱其搶取皮包後即騎機車
    離去，未發現被害人有於案發現場昏迷之情形，益證證人乙
    ○○之證述為無疑。故被告辯稱僅其係單純徒手行搶，並未
    對被害人乙○○施以強暴云云，無非事後卸責之詞，諉無可
    採。
  (三)綜上所述，本件事證明確，被告犯行堪以認定，應依法論罪
    科刑。
三、論罪理由：
  (一)核被告所為，係犯刑法第三百二十八條第一項之普通強盜罪
    。公訴意旨雖以被告係持不詳器械敲擊被害人乙○○之頭部
    ，認係犯刑法第三百三十條第一項之攜帶兇器強盜罪云云。
    ，然此除為被告堅決否認外，被害人乙○○亦迭證稱無法辨
    識被告持用何物（第二四一號偵緝卷三○頁，原審卷六二頁
    ，本院卷九二頁），準此，依卷內證據僅能證明被害人乙○
    ○曾遭被告持不明之物敲擊頭部，且該不明之物又未據扣案
    ，無從以勘驗方式究明是否該當刑法之兇器；再本院向基隆
    市警察局第三分局函調本件案發當時路口監視錄影帶，以查
    證被告有無攜帶兇器等情（本院卷四六頁），然上開時地之
    錄影帶，因逾檔案存檔期限而無法調閱乙情，亦有基隆市警
    察局九十七年四月二日基警三分偵字第○九七○三○二九八
    五號函文附卷可參（本院卷四九頁），則本於「罪證有疑，
    利歸被告」法理，本院無從判定被告係攜帶兇器實行強盜行
    為，依法僅能依刑法第三百二十八條第一項之普通強盜罪論
    處。公訴意旨認應論以刑法第三百三十條第一項之加重強盜
    罪，容有誤解，惟因起訴之基本社會事實同一，爰依法變更
    起訴法條。又被告為搶奪被害人乙○○之皮包，以機車強行
    拖行及持不明之物敲擊被害人頭部，致其受有事實欄所載之
    傷害，被害人並未告訴（第一八八八號偵卷一三頁）且係實
    施強暴手段造成之當然結果，並非另有傷害之故意，故並不
    另行構成傷害罪。
  (二)被告有如事實一所載之犯罪科刑及刑之執行完畢之情形，有
    本院被告前案紀錄表在卷可查（本院卷二○頁背面、二一頁
    正背面），其於有期徒刑執行完畢後五年以內，故意再犯本
    件有期徒刑以上之罪，為累犯，應依刑法第四十七條第一項
    之規定，加重其刑。
  (三)又被告於本案犯罪未遭發覺前，於九十六年三月十三日主動
    向警方自首上開犯行，而願接受裁判，此業經證人即基隆市
    政府警察局少年隊員警余睿紘、吳浚銨於檢察官偵查時結證
    明確（第二四一號偵緝卷三○頁），並有卷附自首之警詢筆
    錄可佐（第一八八八號偵卷五至一○頁），爰依刑法第六十
    二條前段之規定，減輕其刑，並依法先加後減之。
四、原判決撤銷及科刑理由：
  (一)原審據以對被告為論罪科刑，固非無見。惟查，(1)本案被害
    人乙○○係遭被告強盜財物得逞後，於返家未久始生昏迷情
    狀，已如前述，原審事實認定被告係在案發現場因被害人短
    暫陷於昏迷而強取財物之情核與事實不符，自有未當；(2)中
    華民國九十六年罪犯減刑條例經總統於九十六年七月四日公
    佈，依該條例第六條有關自首減刑之規定，並自九十六年七
    月十六日生效，原審未及審酌適用，亦有未洽。被告仍執前
    詞，否認強盜犯行提起上訴固無理由，然原判決有關強盜部
    分既有上揭之可議，自屬無可維持，應由本院將此部分予以
    撤銷改判。
  (二)爰審酌被告正值青壯，不思憑藉己力循正當管道獲取財物，
    竟騎機車強盜財物，影響社會秩序甚鉅，兼衡其犯罪之動機
    、目的、犯罪所得、犯後態度及被害人所受侵害程度等一切
    情狀，量處如主文第二項所示之刑。又被告上開犯行之犯罪
    時間，係在中華民國九十六年四月二十四日以前，而其所犯
    因符合自首要件，合於中華民國九十六年罪犯減刑條例第六
    條之減刑條件，爰依法就其宣告刑有期徒刑四年，減為有期
    徒刑二年，以資懲儆。末以，被告持之強盜所用之不明之物
    ，因未據扣案，且無從證明其被告所有，爰不予宣告沒收，
    附此敘明。
據上論斷，應依刑事訴訟法第三百六十九條第一項前段、第三百
六十四條、第二百九十九條第一項前段、第三百條，刑法第三百
二十八條第一項、第四十七條第一項、第六十二條前段，中華民
國九十六年罪犯減刑條例第二條第一項第三款、第六條、第七條
，判決如主文。
本案經檢察官王壬貴到庭執行職務。
中    華    民    國    97    年    6    月    17    日
                刑事第十八庭審判長法  官  吳鴻章
                                  法  官  周政達
                                  法  官  段景榕
以上正本證明與原本無異。
如不服本判決，應於收受送達後十日內向本院提出上訴書狀，其
未敘述上訴之理由者並得於提起上訴後十日內向本院補提理由書
（均須按他造當事人之人數附繕本）。
                                  書記官  陳靜姿
中    華    民    國    97    年    6    月    17    日
附錄：本案論罪科刑法條全文
刑法第328條
意圖為自己或第三人不法之所有，以強暴、脅迫、藥劑、催眠術
或他法，至使不能抗拒，而取他人之物或使其交付者，為強盜罪
，處5 年以上有期徒刑。
以前項方法得財產上不法之利益或使第三人得之者，亦同。
犯強盜罪因而致人於死者，處死刑、無期徒刑或 10 年以上有期
徒刑；致重傷者，處無期徒刑或 7 年以上有期徒刑。
第 1 項及第 2 項之未遂犯罰之。
預備犯強盜罪者，處 1 年以下有期徒刑、拘役或 3 千元以下罰
金。


司法院資訊處製作；財團法人民間司法改革基金會備份。
